【裁判字號】    92,上易,658
【裁判日期】    921007
【裁判案由】    返還房屋
【裁判全文】
臺灣高等法院民事判決                            九十二年度上易字第六五八號
    上  訴  人  丁  ○
                丙○○
                乙  ○
    共      同
    訴訟代理人  黃蕙芬律師
    上  訴  人  甲○○
    被  上訴人  內政部警政署
    法定代理人  張四良
    訴訟代理人  李富祥律師
右當事人間，因請求返還房屋事件，上訴人等對於中華民國九十二年四月三十日臺灣
臺北地方法院九十二年度北訴字第三號第一審判決，提起上訴，經本院於九十二年九
月三十日言詞辯論終結，判決如左：
    主      文
上訴駁回。
第二審訴訟費用由上訴人負擔。
    事實及理由
一、被上訴人之法定代理人已由王進旺變更為張四良，並由張四良具狀聲明承受訴訟
    ，經核於法尚無不合，應予准許，合先敘明。
二、被上訴人起訴主張：上訴人甲○○、丁○、丙○○、乙○依序占有使用被上訴人
    所管理之台北市○○○路二十之十六號二樓、同市○○路三三六巷三號、九號及
    同路三四八巷十一之一號房屋，因使用借貸之目的業已完畢，被上訴人分別發函
    通知終止使用借貸關係，催請返還房屋，未獲置理，且其中上訴人丙○○更違規
    從事民俗醫療之使用，其等占有、使用，已無正當之權源；為此，求為命上訴人
    等應返還前揭房屋之判決。並聲明：(一)上訴駁回。(二)第二審訴訟費用由上訴
    人負擔。
三、上訴人等則以：被上訴人管理上訴人等占有、使用之前揭房屋，係上訴人甲○○
    、丙○○、乙○及上訴人丁○之亡夫孫涇川(九十一年三月二日病逝)等任職於前
    臺灣省警務處時，依法配置，並非無權占有，且行政院於七十四年五月十八日以
    台七四人政肆字第一四九二七號函，規定退休人員准予繼續居住至宿舍處理為止
    ，上訴人等均已退休，自應適用該函文之規定；九十二年九月五日又發佈「合法
    。」之函文，被上訴人不應強制上訴人等搬遷房屋等語，資為抗辯。並聲明：(
    一) 原判決不利於上訴人部分廢棄。(二)右廢棄部分，被上訴在第一審之訴及假
    執行之聲請駁回。(三)第一、二審訴訟費用由被上訴人負擔。
四、被上訴人主張上訴人等占有、使用被上訴人所管理之前揭房屋，業經被上訴人以
    使用借貸之目的業已完畢為由，發函通知終止使用借貸關係，催請返還房屋，上
    訴人等迄未返還，且上訴人丙○○於其所占用之房屋，從事民俗醫療工作等事實
    ，並不爭執，且有建物登記謄本、被上訴人八十九年九月二十七日(八九)警署後
    字第一七九七四四號書函、九十年一月十五日(九十)警署後字第○三○一八號書
    函、三月八日 (九十)警署後字第五六二九二號書函、八十九年十二月十三日(八
    九)警署後字第二七八九七五號書函、八十九年十二月二十二日 (八九)警署後字
    第二四三九二○號書函、及談話筆錄 (原審一卷第一一○頁、第一一六頁、第一
    二○頁、第一二五頁、第一二九頁、第一二四頁) 等影本在卷為憑；復經原審於
    九十一年九月二十七日、九十二年二月十四日二度勘驗屬實，有勘驗筆錄、複丈
    成果圖在卷足稽。被上訴人主張之上開事實，應堪信為真實。
五、按：借用人應於契約所定期限屆滿時，返還借用物；未定期限者，應於依借貸之
    目的使用完畢時返還之。但經過相當時期，可推定借用人已使用完畢者，貸與人
    亦得為返還之請求。民法第四百七十條第一項定有明文。又：因任職關係獲准配
    使用業已完畢，按諸民法第四百七十條之規定，被上訴人自得據以請求交還系爭
    房屋，最高法院四十四年度臺上字第八○二號著有判例可資參照。且行政院所頒
    佈「事務管理規則」第二百四十九條第二項、第二百五十六條第一項、及第二百
    五十九條分別規定：「宿舍借用期間，以借用人任職各機關期間為限，借用人調
    職、離職及退休時，應在三個月內遷出，受撤職、免職處分時，應在一個月內遷
    出，逾期不遷出者，應即依約辦理，其現職人員者，並應議處。」、「宿舍借用
    人不得將宿舍出(分)租、轉借、調換、轉讓、曾建、改建、經營商業或作其他用
    途。」、「宿舍借用人違反本編有關規定者，應即終止借用契約，並責令搬遷。
    」。經查上訴人甲○○、丙○○、乙○及上訴人丁○之亡夫孫涇川，原均任職於
    前臺灣省警務處，而獲配置前揭房屋居住、使用，並分別自其所任職單位退休，
    上訴人丙○○又將其所占用之房屋作民俗醫療之用，均經被上訴人發函通知終止
    使用借貸關係之事實，已如前述，依前揭民法規定、最高法院判例意旨、及行政
    院所頒佈之「事務管理規則」，上訴人等應將前揭所占有使用之房屋，騰空返還
    被上訴人，惟上訴人等仍繼續占有使用，自屬無權占有，被上訴人依民法第七百
    六十七條之規定，請求上訴人返還前揭房屋，於法自屬有據，應予准許。
六、上訴人等又以被上訴人所管理前揭上訴人占有使用之房屋，均係上訴人等經合法
    配置居住，為合法
    ．．」之指示，被上訴人不得強制上訴人等搬遷為抗辯；惟查上訴人等所提出行
    政院或行政院人事行政局歷年之函令或書函，均係就事務管理規則修正前經「准
    予暫時續住」宿舍之退休人員所為之釋示，而其所為「准予續住至宿舍處理時為
    止」、或「暫緩處理」之函示，無非係賦予管理機關處理之權限，而非指退休人
    員得享有永久居住之權利，管理機關仍應本於其職責所在，依前揭民法之規定、
    最高法院之判例意旨、及事務管理規則之規定，終止借貸關係收回宿舍，上訴人
    等之抗辯，自非可採。
七、按：已登記不動產所有人之回復請求權，無民法第一百二十五條消滅時效規定之
    適用。司法院大法官會議釋字第一○七號著有解釋，本件上訴人等所占有使用之
    前揭房屋，均登記為中華民國所有之事實，為上訴人等所不爭執，且有建物登記
    謄本在卷為憑，被上訴人基於民法第七百六十六條之所有物返還請求權，請求上
    訴人等遷讓前揭房屋，依前揭大法官會議解釋，自無消滅時效規定之適用，上訴
    人丁○於原審為時效之抗辯，並無可採。
八、上訴人等於原審又以被上訴人起訴請求上訴人等遷讓前揭房屋，係屬權利濫用為
    抗辯；惟查：權利濫用禁止原則，於適用時除須注意權利人於行使權利時，在主
    觀上有無以損害他人為主要目的外，在客觀上尚須綜合權利人因權利行使所能取
    得之利益與其權利之行使對他人及整個社會國家可能予以之損失，加以比較衡量
    。有最高法院五十六年度臺上字第一六二一號之裁判意旨，足資參照。本件上訴
    人等之所獲其任職機關配置宿舍居住，基於政府為照顧公務員及其眷屬之生活，
    使公務員無後顧之憂，而能戮力從公；受配置宿舍之公務員與政府間成立使用借
    貸之法律關係，受配置宿舍之公務員因離職、調職或其他依規定不得續住之情形
    ，依使用借貸之目的，應視無已使用完畢，管理機關為使國家資源為合理分配、
    運用，以達最高之經濟效用，自有收回宿舍之必要，本件被上訴人請求上訴人等
    返還前揭房屋，係基於對於其所管理之宿舍，有其公益上之理由，且上訴人等占
    有使用前揭房屋已無正當之法律權源，難認有以損害上訴人等之權利為目的，自
    無權利濫用之情形，上訴人等於原審為此抗辯，亦無足取。
九、綜上所述，被上訴人基於民法第七百六十七條之規定，請求上訴人等返還前揭房
    屋，於法尚非無據，應予准許，原法院為其勝訴判決，並依其陳明願供擔保請求
    宣告假執行，分別酌定擔保金准許之，經核尚無不合；上訴意旨，仍持陳詞指摘
    原法院之判決不當，求予廢棄，非有理由，應予駁回。
據上論結，本件上訴為無理由，爰判決如主文。
中      華      民      國    九十二    年      十      月      七      日
                              民事第十二庭
                                  審判長法  官  林  丁  寶
                                        法  官  林  恩  山
                                        法  官  陳  博  享
正本係照原本作成。
不得上訴。
中      華      民      國    九十二    年      十      月      九      日
                                        書記官  鄭  靜  如


司法院資訊處製作；財團法人民間司法改革基金會備份。
